【裁判字號】    97,上,210
【裁判日期】    970521
【裁判案由】    給付存款等
【裁判全文】
臺灣高等法院民事判決                   97年度上字第210號
上  訴  人  丙○○
被上訴人    安泰商業銀行股份有限公司
法定代理人  丁○○
訴訟代理人  林樹旺律師
            莊志成律師
訴訟代理人  乙○○
被上訴人    甲○○
上列當事人間請求給付存款等事件，上訴人對於中華民國96年12
月14日臺灣臺北地方法院96年度訴字第9022號第一審判決提起上
訴，本院於民國97年5月7日言詞辯論終結，判決如下：
    主  文
上訴駁回。
第二審訴訟費用由上訴人負擔。
    事實及理由
一、本件被上訴人於上訴人上訴本院後，其法定代理人已變更為
    丁○○，並據其聲明承受訴訟，核無不合，應予准許，先予
    敘明。
二、本件上訴人起訴主張：被上訴人甲○○因積欠訴外人方芳票
    款債務新台幣（下同）2,100,000元及陳彩萍合夥退款950,
    000元未清償，經渠等起訴請求被上訴人甲○○清償而獲勝
    訴判決確定。嗣因被上訴人甲○○將其對被上訴人安泰商業
    銀行股份有限公司（下稱安泰銀行）之存款債權讓與訴外人
    方芳及陳彩萍，並經通知被上訴人安泰銀行在案，惟被上訴
    人安泰銀行認該債權已因抵銷而不存在拒絕履行。因被上訴
    人甲○○係經伊介紹向訴外人方芳及陳彩萍募資，當時口頭
    約定由伊負保證被上訴人甲○○履約之責任，今因被上訴人
    甲○○未依約履行債務，經方芳及陳彩萍同意由伊代償，並
    將上述對甲○○之債權轉讓予伊，且經伊將上開事實通知被
    上訴人甲○○，惟伊屢向被上訴人甲○○請求清償遭拒。茲
    查被上訴人甲○○對於被上訴人安泰銀行於民國94年8月8日
    有3,000餘萬元之債權存在，嗣後被上訴人間對於上開債權
    是否因被上訴人安泰銀行主張抵銷而不存在有爭執，經原法
    院95年度訴字第5573號判決被上訴人甲○○勝訴，嗣安泰銀
    行提起上訴後，被上訴人間竟於95年11月15日在本院95年度
    上字第849號審理期間成立訴訟上和解，雙方同意抵銷並溯
    及95年3月13日生效，此舉造成訴外人方芳及陳彩萍前於95
    年4月10日受讓被上訴人甲○○對安泰銀行之存款債權，因
    轉讓通知時機在後而歸無效，是被上訴人此舉，顯已害及伊
    受讓自訴外人方芳及陳彩萍之系爭債權。爰依民法第244條
    第2項規定求為（一）本院95年度上字第849號給付存款事件
    被上訴人安泰銀行與被上訴人甲○○和解抵銷(1)2,100,000
    元及自95年4月27日起至清償日止按年息6％計算之利息；(2)
    950,000元之行為，應予撤銷。（二）被上訴人安泰銀行應
    給付伊(1)2,100,000元及自95年4月27日起至清償日止按年息
    6％計算之利息；(2)950,000元之判決。（上訴人於本院聲明
    ：(一)原判決超過95萬元部分廢棄；(二)本院95年度上字第849
    號給付存款事件被上訴人安泰銀行與被上訴人甲○○和解抵
    銷210萬元及自95年4月27日起至清償日止按年息6％計算之
    利息之行為，應予撤銷；(三)被上訴人安泰銀行應給付伊(1)
    2,100,000元及自95年4月27日起至清償日止按年息6％計算
    之利息。）
三、被上訴人安泰銀行則以：被上訴人甲○○曾向伊借款，然被
    上訴人甲○○自94年12月起即未依約繳息，屢經催告仍未繳
    納。嗣伊於95年3月13日收受被上訴人甲○○其他債權人即
    台北富邦商業銀行股份有限公司（下稱台北富邦銀行）向原
    法院所聲請之95年度執全字第894號扣押命令，扣押甲○○
    於伊銀行之存款債權，伊乃依與被上訴人甲○○間之貸款契
    約書及開戶帳戶總約定書之約定內容主張抵銷，自此被上訴
    人甲○○對伊之存款債權已不存在，嗣後甲○○將上開存款
    債權讓與訴外人方芳及陳彩萍，自不生債權讓與之效力，則
    上訴人以訴外人方芳及陳彩萍之債權受讓人地位請求伊給付
    存款，自無理由。再者，被上訴人甲○○雖曾於95年11月間
    與伊成立訴訟上和解，然伊於95年3月間已行使抵銷權，上
    開和解僅係確認當初抵銷合法，非謂自95年11月和解時，抵
    銷始生效力，自無上訴人所稱害及其權利之問題等語，資為
    抗辯。（安泰銀行聲明：上訴駁回。）
四、被上訴人甲○○認諾上訴人之主張，並以：被上訴人間於成
    立訴訟上和解前，曾經協商，約定被上訴人安泰銀行將清償
    證明交付被上訴人甲○○，以便得以逼使訴外人即房地新所
    有權人章維星轉向他銀行貸款後，除清償被上訴人安泰銀行
    ，並得提出1000萬元予第三人，用以清償上訴人及訴外人方
    芳、陳彩萍之債權，詎安泰銀行竟未依約而行，致章維星得
    款亦未依約交出1000萬元，安泰銀行應賠償損失等語，資為
    抗辯。（甲○○認諾上訴人主張。）
五、上訴人主張上揭事實，業據提出債權轉讓同意書、判決書及
    和解筆錄為證，並為被上訴人所不爭執，堪信為真實。
六、上訴人復主張被上訴人間成立訴訟上和解，雙方同意抵銷並
    溯及95年3月13日生效，此舉造成訴外人方芳及陳彩萍前受
    讓被上訴人甲○○對安泰銀行之存款債權，因轉讓通知時機
    在後而歸無效，是被上訴人此舉，顯已害及伊受讓自訴外人
    方芳及陳彩萍之系爭債權等情，則為被上訴人安泰銀行所否
    認，並以前揭情詞置辯，是本件應審究者厥為(一)上訴人是否
    已取得被上訴人甲○○於被上訴人安泰銀行景美分行帳戶00
    000000000000號帳戶內305萬元之存款債權？(二)上訴人得否
    民法第244條第2項之規定，請求撤銷系爭訴訟上之和解？
  (一)上訴人並無取得被上訴人甲○○於被上訴人安泰銀行景美分
    行帳戶00000000000000號帳戶內305萬元之存款債權：
    1.依被上訴人安泰銀行所提附於原審卷（第26至31頁）其與
      甲○○簽訂之貸款契約書第4條第1、6、9款約定：甲方（
      即甲○○）對乙方（即安泰銀行）所負一切債務之本息及
      各項手續費，均願依照約定期限如數清償，如有左列第1
      至第5款情形之一者，無須由乙方通知或催告，甲方應即
      喪失期限利益；如有第6至15款情形之一者，經乙方於事
      先以合理期間通知或催告甲方仍不補正時，亦同，全部債
      務視為立即到期，乙方得逕向甲方及保證人請求清償全部
      債務之本息、手續費、違約金、遲延利息、損害賠償以及
      其他一切費用；‥‥(一)任何一宗債務不依約清償或攤還本
      金；(六)任何一宗債務不依約付息時；(九)受強制執行或假扣
      押、假處分或其他保全處分，致乙方有不能受償之虞者。
      第5條約定：甲方不依本契約之約定按期攤還本息時，不
      問債權債務之期間如何，乙方有權將甲方及保證人寄存乙
      方之各種存款，及對乙方之一切債權期前清償或圈存、留
      置，並將期前清償之款項逕行抵銷甲方及保證人對乙方所
      負之債務。原審卷附（第32至35頁）開立帳戶總約定書貳
      第二條約定：立約人約定將本存款項下之現在及將來所存
      入之定期存款及定期儲蓄存款悉數設定質權出質與貴行，
      以供立約人現在及將來在本存款帳戶陸續質借之擔保。立
      約人並聲明絕不將本存款轉讓或設定質權與第三人。第八
      條約定立約人與貴行往來期間，因其他關係而經貴行提起
      訴訟或經任何人聲請假扣押、假處分、強制執行、破產宣
      告、裁定重整、停止營業及其他法律處分者，本存款項下
      之各種存款，均得視為全部到期，立約人並即喪失一切債
      務之期限利益，任由貴行依法行使質權或主張抵銷。是被
      上訴人甲○○就存於安泰銀行之存款已設質與安泰銀行，
      且甲○○於借款期限內，如有上述雙方約定之事由發生時
      ，立即喪失期限利益，被上訴人甲○○應立即清償債務，
      被上訴人安泰銀行亦得逕對其存款帳戶為抵銷之主張。
    2.查被上訴人甲○○於94年12月間起即未依約清償，被上訴
      人安泰銀行曾經催告，甲○○並未依約繳款，甚至以存證
      信函通知安泰銀行逕行拍賣其因借款而提供擔保之房地，
      有甲○○於95年1月19日對被告所發之台北57支郵局存證
      信函第990號（見原審本院卷第36、37頁）在卷可參。依
      上開甲○○所發之存證信函內容以觀，甲○○既已明確表
      示拒付前揭房屋貸款之分期款，是依前開甲○○與安泰銀
      行簽訂之貸款契約書第4條第1款規定，甲○○業已喪失期
      限利益，其所積欠安泰銀行之房屋貸款已全部到期。又甲
      ○○之財產嗣於95年3月7日即經訴外人台北富邦商業銀行
      股份有限公司聲請假扣押獲准，該扣押命令並於95年3月1
      3日送達被上訴人安泰銀行等情，為兩造所不爭執，則依
      上開說明，甲○○對安泰銀行之系爭存款債權亦已視為到
      期。
    3.按二人互負債務，而給付種類相同，並均屆清償期者，各
      得以其債務，與他方之債務，互為抵銷；民法第334條第1
      項前段定有明文。甲○○所積欠安泰銀行之房屋貸款債務
      已於94年12間因其未依約清償分期債務，違反上揭貸款契
      約書第4條第1款規定而視為全部到期，而訴外人甲○○對
      安泰銀行之存款債權則因甲○○之財產被他人聲請假扣押
      執行，違反前揭開立帳戶總約定書「台幣綜合存款約定事
      項」第8條規定而視為到期。換言之，被上訴人甲○○與
      被上訴人安泰銀行二人間互負債務，且給付種類相同，並
      均屆清償期，參之首開說明，被上訴人安泰銀行就被上訴
      人甲○○之系爭存款債權行使質權或主張抵銷，自屬有據
      。且依同法第335條1項之規定，溯及最初得為抵銷時發生
      抵銷之效力，是被上訴人安泰銀行所為之抵銷，即溯及自
      95年3月13日收受上開扣押命令時發生抵銷之效力甚明。
    4.本件上訴人雖主張其於95年5月10日受讓被上訴人甲○○
      之系爭存款債權等語，惟被上訴人甲○○對於被上訴人安
      泰銀行之系爭存款債權於95年3月間即經安泰銀行行使抵
      銷權而不存在，已如前述，此並有被上訴人甲○○與安泰
      銀行在本院95年度上字第849號民事事件之95年11月14日
      和解筆錄及其所附之和解書各1件（見原審卷第29頁至第
      32頁）在卷可資佐證。被上訴人甲○○雖於95年4月10日
      將其在被上訴人安泰銀行景美分行帳戶00000000000000
      號帳戶內之存款債權，其中210萬元轉讓予訴外人方芳，
      另95萬元轉讓予訴外人陳彩萍，已屬前述被上訴人安泰銀
      行行使抵銷權之後所發生之轉讓行為，因抵銷權行使後，
      即產生抵銷之債權、債務發生消滅之結果，則被上訴人甲
      ○○對被上訴人安泰銀行之系爭帳戶內，已無存款債權可
      供轉讓，是訴外人方芳及陳彩萍自無得取得系爭存款帳戶
      之存款債權；上訴人既係受讓被上訴人甲○○轉讓予訴外
      人方芳及陳彩萍之存款債權，因訴外人方芳及陳彩萍並未
      合法受讓該等債權，是上訴人亦無得取得系爭存款帳戶內
      之存款債權。則其自亦無從逕訴請被上訴人安泰銀行給付
      系爭帳戶內之存款。
  (二)按債務人所為之有償行為，於行為時明知有損害於債權人之
    權利者，以受益人於受益時亦知其情事者為限，債權人得聲
    請法院撤銷之。民法第244條第2項定有明文。又債權人得依
    民法第244條規定行使撤銷權，以其債權於債務人為詐害行
    為時，業已存在者為限，若債務人為詐害行為時，其債權尚
    未發生，自不許其時尚非債權人之人，於嗣後取得債權時，
    溯及的行使撤銷權。最高法院62年台上字第2609號著有判例
    足參。
    1.經查，本件被上訴人甲○○於被上訴人安泰銀行之系爭帳
      戶內之存款債權，業經被上訴人安泰銀行行使抵銷權，而
      溯及95年3月13日發生抵銷之效力，而被上訴人間於95年
      11月14日在本院所成立之訴訟上和解，其中關於系爭帳戶
      業經抵銷之記載，僅屬確認性質，並非被上訴人安泰銀行
      於當時始行使抵銷權，故被上訴人雙方所成立之訴訟上和
      解，應無損害發生之可能。
    2.再者，本件上訴人並未取得被上訴人甲○○於被上訴人安
      泰銀行系爭帳戶內之存款債權，已如前述，且上訴人係主
      張於96年9月15日始受讓訴外人方芳及陳彩萍之債權，顯
      然被上訴人雙方於95年11月14日成立訴訟上和解時，上訴
      人之債權尚未發生，是被上訴人甲○○於系爭和解筆錄中
      縱使有同意放棄對被上訴人安泰銀行請求返還存款300萬
      元及其法定利息，亦無損害上訴人權利之虞，是上訴人依
      民法第244條第2項之規定，請求撤銷系爭訴訟上之和解，
      洵屬無據。
七、綜上所述，本件上訴人並未取得被上訴人甲○○於被上訴人
    安泰銀行系爭帳戶內之存款債權，則其依民法第244條第2項
    之規定，請求撤銷被上訴人雙方於95年11月14日在本院上揭
    案件中所成立之訴訟上和解，並請求被上訴人安泰銀行應給
    付上訴人關於被上訴人甲○○於系爭帳戶內之存款210萬元
    及自95年4月27日起至清償日止，按年息6%計算之利息，為
    無理由，應予駁回。原審為上訴人敗訴之判決並無不合。上
    訴意旨指摘原判決不當，求予廢棄改判，為無理由，應予駁
    回。
八、據上論結，本件上訴為無理由，依民事訴訟法第449條第1項
    、第78條，判決如主文。
中    華    民    國    97    年    5     月    21    日
                    民事第十四庭
                        審判長法  官  張  蘭
                              法  官  鄭純惠
                              法  官  袁靜文
正本係照原本作成。
如不服本判決，應於收受送達後20日內向本院提出上訴書狀，其
未表明上訴理由者，應於提出上訴後20日內向本院補提理由書狀
（均須按他造當事人之人數附繕本）上訴時應提出委任律師或具
有律師資格之人之委任狀；委任有律師資格者，另應附具律師資
格證書及釋明委任人與受任人有民事訴訟法第466條之1第1項但
書或第2項（詳附註）所定關係之釋明文書影本。
中    華    民    國    97    年    5     月    21    日
                              書記官  明祖星
附註：
民事訴訟法第466條之1（第1項、第2項）：
對於第二審判決上訴，上訴人應委任律師為訴訟代理人。但上訴
人或其他法定代理人具有律師資格者，不在此限。
上訴人之配偶、三親等內之血親、二親等內之姻親，或上訴人為
法人、中央或地方機關時，其所屬專任人員具有律師資格並經法
院認為適當者，亦得為第三審訴訟代理人。


司法院資訊處製作；財團法人民間司法改革基金會備份。
